【裁判字號】    97,訴,2018
【裁判日期】    981030
【裁判案由】    損害賠償
【裁判全文】
臺灣臺中地方法院民事判決  97年度訴字第2018號
原      告  乙○○
被      告  丙○○  國民
訴訟代理人  甲○○
            戊○○
複  代理人  丁○○
上當事人間請求損害賠償事件，由本院刑事庭移送前來，本院於
民國98年10月8日言詞辯論終結，判決如下：
     主文
被告應給付原告新台幣柒拾捌萬伍仟肆佰伍拾元及自民國九十七
年四月十九日起至清償日止，按週年利率百分之五計算之利息。
原告其餘之訴駁回。
訴訟費用由被告負擔百分之八十四，餘由原告負擔。
     事實及理由
一、原告於被告被訴過失傷害之刑事訴訟程序附帶提起民事訴訟
    ，其原聲明求為：「被告應給付原告新台幣（下同）1,192,
    278元，及自起訴狀繕本送達翌日即民國97年3月28日（按：
    起訴狀繕本送達被告翌日應為97年4月19日）起至清償日止
    ，按週年利率百分之5計算利息」之判決。嗣於訴狀送達被
    告後，原告於97年9月18日言詞辯論時當庭變更其聲明求為
    ：「被告應給付原告1,202,278元，及自97年4月19日起至清
    償日止，按週年利率百分之5計算利息」之判決，核屬擴張
    其應受判決事項之聲明。且原告其後於98年8月11日言詞辯
    論期時復行變更其聲明求為：「被告應給付原告935,450元
    ，及自97年4月19日起至清償日止，按週年利率百分之5計算
    利息」之判決，核為減縮其應受判決事項之聲明，均與民事
    訴訟法第255條第1項第3款之規定相符，自為法之所許，合
    先敘明。
二、原告主張：被告於96年5月6日晚上9時35分許，駕駛車牌號
    碼X8-5591號之自用小客車，沿臺中市○○路往進化路方向
    行駛，行經力行路上之虎嘯中村地下停車場入口前，竟疏未
    注意，貿然於劃有分向限制線之該路段向左迴轉欲進入虎嘯
    中村地下停車場之入口。適原告騎乘訴外人林靜宜所有車牌
    號碼KYB-542號之重型機車，沿力行路往進德北路方向之慢
    車道行駛，因未及閃避被告所駕駛之上開車輛，雙方發生碰
    撞，致原告人車倒地，因而受有左肩關節骨折脫臼、左臏骨
    韌帶斷裂及左腋神經受傷等傷害。被告過失不法傷害原告，
    自應負侵權行為損害賠償責任，爰依侵權行為法律關係，於
    被告被訴過失傷害之刑事訴訟程序附帶提起本件民事訴訟，
    請求被告賠償下列損害：（1）醫藥費用52,000元（2）回診
    及復健6個月期間，即自96年5月21日至96年11月20日止，除
    第1次為出院單程計程車資130元，其餘因回診及復健往返醫
    院共47次，每1次往返計程車資費用共計260元，所必要支出
    之計程車資交通費用共計12,350元；（3）看護費用90,000
    元：原告因本件車禍受傷，須全日看護期間為45日，以每日
    看護費用2000元計算，合計90,000 元．（4）原告受傷行動
    不便，須購買固定支架及柺杖等必要輔助醫療器材，其費用
    共計20,000元；（5）工作收入損失305,000元：原告受傷無
    法工作期間為6個月又3日（含第2次拆除鋼釘住院3日期間）
    ，以每月薪資50,000元計算，共計損失工作收入305,000元
    ；（6）機車受損支出必要之修繕費用6,100元；（7）精神
    上損害賠償45萬元：原告車禍受傷住院2星期，共開刀2次，
    且事發後約2個月內皆須戴手、腳支架睡覺，不僅難以入眠
    ，並須他人照顧。且肩膀脫臼骨折傷及神經，膝蓋韌帶斷裂
    傷勢無法完全復原，影響日後工作甚鉅，復健期又極長，使
    原告身心受極大折磨，被告應賠償原告精神上所受損害45萬
    元，以上合計935,450元。並聲明：被告應給付原告935,450
    元，及自97年4月19日起至清償日止，按週年利率百分之5計
    算之利息。
三、被告則以：伊不服刑事判決，本件車禍之發生伊固有過失，
    但原告疏未注意車前狀況，亦與有過失。又原告請求之精神
    上損害賠償金額過高等語，資為抗辯。並聲明：駁回原告之
    訴。
四、兩造不爭執之事項：
（一）被告於96年5月6日下午9時35分許，駕駛車號X8-5591號自
      用小客車沿臺中市○○路往進化路方向行駛，行經力行路
      上之虎嘯中村地下停車場入口前，於向左迴轉欲進入該地
      下停車場之入口時，適原告騎乘車號KYB-542號重型機車
      ，沿力行路往進德北路方向之慢車道行駛，因未及閃避被
      告所駕駛之車輛，雙方發生碰撞，致原告人車倒地，因而
      受有左肩關節骨折脫臼、左臏骨韌帶斷裂及左腋神經受傷
      等傷害。
（二）本件車禍事故經送臺灣省臺中市區車輛行車事故委員會鑑
      定鑑定結果，認被告於禁止跨越路段不當往左迴轉行駛，
      為肇事原因；原告駕駛重機車則無肇事因素。
（三）被告承認就本件車禍事故之發生有過失。
（四）原告受有左肩關節骨折脫臼及左臏骨韌帶斷裂等傷害，於
      96年5月7日在中國醫藥大學附設醫院住院接受骨折及脫臼
      復位，鋼釘及石膏護具固定，及韌帶縫合手術治療，並於
      同年5月21日出院。
（五）原告因本件車禍受傷所支出之必要醫療費用合計為52,000
      元。
（六）原告因傷需全日看護期間為45日，每日看護費用以2,000
      元計算，合計90,000元。
（七）機車受損部分應賠償之必要修繕費用為6,100元。
（八）被告應賠償原告因本件車禍受傷必須購買固定支架及柺杖
      等必要費用共計20,000元。
（九）原告因本件車禍受傷得請求工作收入損失之期間為6個月
      又3日（含第2次拆除鋼釘住院3日期），以每月薪資50,
      000元計算，合計305,000元。
（十）原告因本件車禍受傷，而有搭乘計程車往返醫院就診治療
      之必要交通費用支出，合計為12,350元（其期間為6個月
      ，即自96年5月21日至96年11月20日止，除第1次為出院單
      程計程車資130元，其餘因回診及復健往返醫院共47次，1
      次往返之計程車資費用為260元，以上合計12, 350元）
五、查原告主張被告於96年5月6日晚上9時35分許，駕駛車號X8-
    5591號自用小客車，沿臺中市○○路往進化路方向行駛，行
    經力行路上之虎嘯中村地下停車場入口前，於向左迴轉欲進
    入該停車場之際，適原告騎乘車號KYB-542號重型機車，沿
    力行路往進德北路方向之慢車道行駛，途經該處，二車發生
    碰撞，致原告人車倒地，受有左肩關節骨折脫臼、左臏骨韌
    帶斷裂及左腋神經受傷等傷害之事實，為兩造所不爭執，並
    據原告提出之中國醫藥大學附設醫院診斷證明書、神經部檢
    查報告及照片存卷可查，復有道路交通事故現場圖及調查報
    告表（一）（二）、談話紀錄表、補充資料表及現場照片附
    臺灣臺中地方法院檢察署（下稱台中地檢署）96年度偵字第
    24746號偵查卷（見該偵查卷第18至33頁）可稽，自堪信為
    真實。
六、按汽車、機車或其他非依軌道行駛之動力車輛，在使用中加
    損害於他人者，駕駛人應賠償因此所生之損害，民法第191
    條之2前段定有明文，此係專為非依軌道行駛之動力車輛在
    使用中駕駛人之責任而為之舉證責任倒置之規定，故凡動力
    車輛在使用中加損害於他人者，即應負賠償責任，由法律推
    定駕駛人侵害他人之行為係出於過失，此因駕駛人藉由使用
    動力車輛，提供其便捷之交通工具，擴張其活動空間，本即
    有侵害他人權利之危險，故應隨時注意避免致生損害於他人
    。查本件車禍事故之發生，係因被告駕駛上開自用小客車途
    經肇事地點時，與原告騎乘之前揭機車發生碰撞所肇致，並
    使原告因此受有左肩關節骨折脫臼、左臏骨韌帶斷裂及左腋
    神經受傷等傷害，既如前述，則原告所受之傷害顯然係被告
    使用上開自用小客車時侵害其權利而發生，被告之行為與原
    告所受損害間，存有相當因果關係，是揆之上開規定，本即
    應推定被告前揭侵害原告之行為係有過失。復參以被告於本
    院審理時亦自承其就本件車禍事故之發生確有過失，且其過
    失傷害行為，亦經刑事法院判處罪刑確定，業經本院調取97
    年度交易字第133號過失傷害刑事案卷查閱屬實，並有該刑
    事判決附卷可稽，足徵被告就此車禍事故之發生係有過失，
    應可認定。
七、被告雖抗辯原告就本件車禍之發生，亦與有過失云云。惟按
    ，駕駛人駕駛汽車，應遵守道路交通標誌、標線、號誌之指
    示，並服從交通指揮人員之指揮；復按在劃有分向限制線之
    路段，不得迴車。又汽車迴車前，應暫停並顯示左轉燈光或
    手勢，看清無來往車輛，並注意行人通過，始得迴轉，道路
    交通安全規則第90條及第106條第2款、第5款分別定有明文
    。查本件汽車交通事故之肇事地點係在台中市○○路上之虎
    嘯中村地下停車場出入口前，該路段劃有分向限制線。肇事
    當時，被告駕車沿力行路往進化路方向行駛於快車道，而欲
    左轉進入該地下停車場，原告則騎乘機車沿力行路往進德北
    路方向直行於慢車道等情，業據道路交通事故現場圖載繪明
    確，並經兩造於警詢時陳述明確，有交通事故談話紀錄表附
    上開偵查卷可稽。復參以被告於被訴過失傷害刑事案件偵查
    時曾陳稱：伊左轉前未看到原告，係左轉後才看到等語（見
    前揭偵查卷第36頁），足見被告駕車途經肇事地點，理應注
    意前揭規定，以預防危險之發生，且於車禍發生當時，又無
    不能注意情事，竟疏未注意對向慢車道有直行駛來之原告機
    車，而於劃有分制線之雙向車道路段，貿然向左迴轉欲進入
    虎嘯中村地下停車場，未停讓對向直行之原告機車先行，致
    臨危時煞車不及，撞及原告機車之左前車頭而肇事，使原告
    受有上開傷害，益徵被告就本件車禍事故之發生確有過失，
    而未見原告有何過失情狀。且本件車禍肇事責任，經臺灣省
    臺中市區車輛行車事故鑑定委員會鑑定結果，亦認為被告駕
    駛自小客車於禁止跨越路段不當往左迴轉行駛，為肇事原因
    ，原告駕駛重機車則無肇事因事，有該鑑定委員會97年1月7
    日中市行字第097540006號函附具之鑑定意見書在卷可按，
    與本院所認定者相同，益見本件車禍事故之過失責任全在被
    告，原告尚無何過失可言。是被告抗辯原告與有過失一節，
    殊無可取。
八、按因故意或過失，不法侵害他人之權利者，負損害賠償責任
    ；又不法侵害他人之身體或健康者，對於被害人因此喪失或
    減少勞動能力，或增加生活上之需要時，應負損害賠償責任
    ；復按不法侵害他人之身體、健康，或不法侵害其他人格法
    益而情節重大者，被害人雖非財產上之損害，亦得請求賠償
    相當之金額，民法第184條第1項前段、第193條第1項及第19
    5條第1項分別定有明文。查被告駕駛自用小客車途經本件肇
    事地點，既疏未注意，貿然於劃有分向限制線之路段向左迴
    轉，未停讓對向慢車道上直行駛來之原告機車先行，而與原
    告之機車發生碰撞，致原告受有左肩關節骨折脫臼、左臏骨
    韌帶斷裂及左腋神經受傷等傷害，則被告顯然已過失不法侵
    害原告之身體、健康等人格權，是揆之上開規定，被告自應
    負侵權行為損害賠償責任。玆就原告請求之各項賠償金額審
    酌如下：
（一）醫療費用：查原告因本件車禍受傷，經送醫急診，住院施
      行手術，及其後回診就醫治療，共支出必要之醫療費用52
      ,000元，已為兩造所不爭執之事實，並有原告提出之中國
      醫藥大學附設醫院診斷證明書及醫療費用收據在卷可稽，
      堪信為真。是原告此部分之支出，核屬治療其所受傷害之
      必要花費，自係因侵權行為所生財產上之損害，故原告就
      此部分所受之損害，請求被告賠償，自為法之所許。
（二）往返醫院就診及復健之交通費用：原告主張其因車禍受傷
      須搭乘計程車往返醫院就診治療及復健之必要交通費用支
      出，合計為12,350元（其期間為6個月，即自96年5月21日
      至96年11月20日止，除第1次為出院單程計程車資130元，
      其餘因回診及復健往返醫院共47次，1次往返之計程車資
      費用為260元，以上合計12, 350元）等情，為被告所是認
      。復參諸原告所受傷害係左肩關節骨折脫臼、左臏骨韌帶
      斷裂及左腋神經受傷，依其傷勢而論，應將造成原告行動
      有所不便。且經本院向中國醫藥大學附設醫院函詢結果，
      該院復表示依醫理研判，原告此類創傷患者，約術後半年
      始可回復正常生活工作，有該院98年5月6日院管檔字第
      0980001808號函附卷可按，足認原告於受傷後半年期間，
      因行動不便，應有搭乘計程車往返醫院就診治療及復健之
      必要，堪認原告此部分交通車資之花費，核屬因傷致增加
      生活上需要所為之支出，其請求被告賠償，揆之民法第19
      3條第1項之規定，自亦應予准許。
（三）看護費用：按民法第193條第1項所稱之增加生活上之需要
      ，係指被害人以前並無此需要，因為受侵害，始有支付此
      費用之需要而言，其因身體或健康受不法侵害，需人看護
      ，就其支付之看護費，屬增加生活上需要之費用，加害人
      自應予以賠償。查本件原告主張其因車禍受傷，須他人照
      顧其日常生活，所需全日看護期間為45日，每日看護費用
      以2,000元計算，合計90,000等情，為被告所不爭執，並
      有原告提出之中國醫藥大學附設醫院於96年10月16日出具
      之診斷證明書附卷可證。而據該診斷證明書以觀，其上記
      載原告於96年5月7日經急診住院接受骨折及脫臼復位，鋼
      釘及石膏固定，暨韌帶縫合手術治療，於96年5月21日出
      院，住院期間需他人照顧，出院後1個月左右需他人照顧
      日常生活等情明確。是依此情形而論，足認依原告之傷勢
      ，確有於住院15日期間及出院後1個月，共計45日期間僱
      請看護照顧其日常生活起居之必要，且兩造復不爭執每日
      看護費用以每2,000元計算，是原告就此等看護費用90,
      000元（計算方式：45×2,000＝90,000）之請求，核亦屬
      增加其生活上需要之必要花費，依據民法第193條第1項之
      規定，自亦得請求被告賠償。
（四）購買固定支架及柺杖等費用：原告主張其因車禍受傷行動
      不便，須購買固定支架及柺杖等必要輔助醫療器材費用共
      計20,000元等情，為被告所是認，並有原告提出之診斷證
      明書、受傷期間照片及老順安大藥局、美德耐股份有限公
      司、杏一醫療用品所出具之各該統一發票附卷可憑，堪認
      原告確有購買該等輔助醫療器材之必要，是原告此部分費
      用之支出，係屬治療原告傷害所必要，核係因傷致增加生
      活上需要所為之支出，自亦係因侵權行為所生財產上之損
      害。故原告所為此部分損害賠償之請求，亦應准許。
（五）工作收入損失：原告主張其因本件車禍受傷，致有6個月
      又3日（含第2次拆除鋼釘住院3日期）期間無法正常工作
      ，以每月薪資50, 000元計算，共損失工作收入合計305,
      000元等情，業據其提出診斷證明書及扣繳憑單為證，並
      為被告所不爭執。再參酌中國醫藥大學附設醫院前揭0980
      001808號函文復表明原告約術後半年如可回復正常工作等
      情在卷，且原告其後確曾於97年5月4日住院接受骨釘拔除
      手術治療，而於97年5月6日出院，共住院3日等情，亦有
      中國醫藥大學附設醫院於97年5月20日出具之診斷證明書
      附卷可按，足認原告主張其因車禍受傷致有6個月又3日期
      間無法工作，受有該期間之工作收入損失合計305,000元
      （計算方式：50,000×6又3∕30＝305,000），自屬有據
      。從而，原告請求被告賠償此部分之損害，於法亦無不合
      ，應予准許。
（六）機車受損修繕費用：按不法毀損他人之物者，被害人得請
      求賠償其物因毀損所減少之價額，民法第196條定有明文
      。且依此規定請求賠償物被毀損所減少之價額，得以必要
      之修復費用為估定之標準，最高法院77年度第9次民事庭
      會議決議參照。查原告騎乘之車號KYB-542號機車因本件
      車禍毀損，支出必要之修繕費用6,100元等情，已為兩造
      所不爭執之事實，並有原告所提出光賜機車店出具之統一
      發票附卷可參，堪信為真。又該機車雖為訴外人林靜宜所
      有，然林靜宜已將其損害賠償請求權讓與原告，有原告提
      出之轉讓同意書存卷可稽，是揆之上開規定及決議意旨，
      原告據以請求被告賠償此部分之機車修繕費用，於法亦屬
      有據（按原告所主張之此部分侵權行為事實，雖非屬被告
      被訴過失傷害之刑事案件犯罪事實範圍，依法固不得利用
      刑事訴訟程序對於被告提起附帶民事訴訟請求賠償，然因
      原告就此部分之請求，已依法補繳裁判費，本院因而認其
      所為此部分之請求，已具備訴之合法要件，而得予以審究
      ，附此敘明）。
（七）精神上損害賠償：查原告因本件車禍致受有左肩關節骨折
      脫臼、左臏骨韌帶斷裂及左腋神經受傷等傷害，於96年5
      月7日住院接受骨折及脫臼復位，鋼釘及石膏護具固定，
      暨韌帶縫合手術治療，於同年5月21日出院，住院長達15
      日；其後於97年5月4日復再住院接受骨釘拔除手術治療。
      且其間原告仍須持續回診追蹤及復健治療，醫師並建議原
      告左肩及左膝裝具使用，有中國醫藥大學附設醫院出具之
      診斷證明書5份及原告受傷期間照片附卷可稽（見本院97
      年度交附民字第76號卷第5至9頁、第34至38頁）。參以原
      告受此創傷，約術後半年始可回復正常生活工作，亦經中
      醫藥大學附設醫院函示明確，有該醫院上揭0980001808號
      函文存卷可考，足見原告所受傷害非輕，不僅前後施行手
      術二次，且其療傷及復健期間甚長，身心飽受折磨，其肉
      體及精神均蒙受極大之痛苦。復參酌原告於車禍事故發生
      後約2個月內，皆須戴手、腳支架睡覺，難以入眠，且須
      他人照顧，身心極受煎熬，亦據原告陳明在卷，並有前揭
      照片可佐，益徵原告精神上所受之痛苦甚鉅，是其請求被
      告賠償非財產上所受之損害（即精神慰撫金），於法自屬
      有據。次查，兩造均為專科畢業，原告擔任廣告公司負責
      人，每月薪資5萬餘元，名下有汽車及不動產等財產；而
      被告則於銀行擔任辦事員，每月薪資約3萬元左右，名下
      並無恒產等情，業據兩造分別陳明在卷，並有兩造之財產
      所得明細表在卷可憑，可見兩造之資力狀況尚可。再者，
      原告受傷嚴重，須休養半年期間始可正常生活及工作，且
      於住院期間及出院後1個月左右仍需他人全日照顧其日常
      生活，對其生活及工作均造成莫大之影響，足認其精神上
      所受痛苦之程度非輕。本院斟酌前述兩造之身分地位、教
      育程度、經濟能力、被告加害情形，及原告所受精神上痛
      苦之程度等一切情狀，認被告應賠償原告精神上所受損害
      30萬元，方為相當。是原告於此範圍之請求，自屬有據，
      應予准許。逾此範圍之請求，並非適當，不予准許。
九、綜上所述，被告因過失不法侵害原告之身體及健康等人格權
    ，並使車牌號碼KYB-542號機車毀損，既應賠償原告醫療費
    用52,000元、往返醫院就診及復健之交通費用12,350元、看
    護費用90,000元、購買固定支架及柺杖等費用20,000元、工
    作收入損害305,000元、機車受損修繕費用6,100元及精神上
    損害賠償30萬元，合計785,450元。從而，原告本於侵權行
    為法律關係，請求被告給付785,450元及自起訴狀送達被告
    翌日即97年4月19日起至清償日止，按週年利率百分之5計算
    之利息，為有理由，應予准許。逾此範圍之請求，尚屬無據
    ，應予駁回。
十、本件事證已臻明確，兩造其餘攻擊防禦方法及舉證，與本件
    判決結果並無影響，爰不逐一論述，附此敘明。
十一、訴訟費用負擔之依據：民事訴訟法第79條。
中    華    民    國    98    年    10    月    30    日
                  民事第二庭    法  官  吳美蒼
正本係照原本作成。
如對本判決上訴，須於判決送達後20日內向本院提出上訴狀。
中    華    民    國    98    年    10    月    30    日
                                書記官


司法院資訊處製作；財團法人民間司法改革基金會備份。
